ACORDAO-COMPLETO-2554955

ACÓRDÃO 2321/2022 ATA 40/2022 - PLENÁRIO

VISTOS, relatados e discutidos estes autos de Solicitação do Congresso Nacional - SCN apresentada pelo 1º Vice-Presidente da Comissão de Fiscalização Financeira e Controle da Câmara dos Deputados - CFFC/CD, Deputado Federal Áureo Ribeiro, mediante Ofício 62/2022/CFFC-P, de 25/5/2022, por meio do qual encaminha a Proposta de Fiscalização e Controle - PFC 61/2021, de autoria do Deputado Leo de Brito, requerendo que o TCU investigue a informação de que o Ministério da Saúde - MS teria pago R$ 193,4 milhões antecipados a empresa intermediária por fornecer máscaras chinesas e não teria comprovado o seu posterior recebimento;
ACORDAM os ministros do Tribunal de Contas da União, reunidos em Sessão Plenária, ante as razões expostas pelo relator, em:
9.1. conhecer da presente SCN, por preencher os requisitos de admissibilidade previstos no art. 38, inciso I, da Lei 8.443/1992, no art. 232, inciso III, do Regimento Interno do TCU (RITCU) e no art. 4º, inciso I, alínea "b", da Resolução TCU 215/2008;
9.2. considerar integralmente atendida esta SCN, nos termos dos arts. 14, inciso IV, e 17, inciso II, da Resolução TCU 215/2008;
9.3. encaminhar cópia integral do TC Processo 036.323/2021-7 e desta decisão à Comissão de Fiscalização Financeira e Controle da Câmara dos Deputados - CFFC/CD;
9.4. notificar a autoridade solicitante da presente decisão, na forma prevista no art. 19 da Resolução TCU 215/2008; 
9.5. arquivar os autos, nos termos do art. 14, inciso IV, da Resolução TCU 215/2008.

Solicitação do Congresso Nacional para que o TCU investigue a informação de que o Ministério da Saúde - MS teria pago R$ 193,4 milhões antecipados a empresa intermediária por fornecer máscaras chinesas e não comprovou o seu posterior recebimento.

Ministério da Saúde.

3. Interessados/Responsáveis: não há.

13.1. Ministros presentes: Antonio Anastasia (na Presidência), Walton Alencar Rodrigues, Augusto Nardes, Vital do Rêgo (Relator) e Jorge Oliveira.
13.2. Ministros-Substitutos convocados: Augusto Sherman Cavalcanti e Marcos Bemquerer Costa.
13.3. Ministro-Substituto presente: Weder de Oliveira.

VITAL DO RÊGO

Adoto como relatório a instrução de mérito elaborada no âmbito da Secretaria de Controle Externo da Saúde - SecexSaúde (peça 9) , que contou com a anuência da dirigente daquela unidade instrutiva (peça 10) , a seguir transcrita com os ajustes de forma pertinentes:
INTRODUÇÃO
Trata-se de Solicitação do Congresso Nacional (SCN) formulada pelo Ofício n. 62/2022/CFFC-P, de 25/5/2022, por meio do qual o Exmo. Deputado Federal Áureo Ribeiro, 1º Vice-Presidente da Comissão de Fiscalização Financeira e Controle da Câmara dos Deputados (CFFC/CD) , encaminha a Proposta de Fiscalização e Controle (PFC) 61/2021, de autoria do Deputado Leo de Brito, para que seja realizado "ato de fiscalização e controle para que o Tribunal de Contas da União (TCU) investigue a informação de que o Ministério da Saúde pagou R$ 193,4 milhões antecipados a uma empresa intermediária por fornecer máscaras chinesas e não comprovou o recebimento das máscaras".
EXAME DE ADMISSIBILIDADE
O art. 232, inciso III, do Regimento Interno do TCU (RI/TCU) , e o art. 4º, inciso I, alínea "b", da Resolução-TCU 215/2008 conferem legitimidade aos presidentes de comissões do Congresso Nacional, do Senado Federal ou da Câmara dos Deputados, quando por aquelas aprovadas, para solicitar a realização de fiscalização. 
No presente caso, a solicitação foi encaminhada pelo Presidente da Comissão de Fiscalização Financeira e Controle da Câmara dos Deputados (CFFC/CD) , depois de aprovada a PFC naquela comissão (peça 2) . Assim, legítima a autoridade solicitante, cabe o conhecimento da presente Solicitação do Congresso Nacional (SCN) .
EXAME TÉCNICO
O autor do requerimento que deu origem a esta SCN (peça 3) , Deputado Federal Áureo Ribeiro, diz que, em 9 de outubro de 2021, o jornal  Folha de São Paulo divulgou (disponível em https://www1.folha.uol.com.br/equilibrioesaude/2021/10/governo-bolsonaro-pagou-r-193-mi-antecipados-a-empresa-e-nao-comprovou-recebimento-de-mascaras.shtml) que o Ministério da Saúde pagou R$ 193,4 milhões antecipados a uma empresa intermediária responsável por fornecer máscaras chinesas no auge da pandemia da Covid e não conseguiu comprovar o recebimento dos produtos.
Afirmou que, segundo a matéria citada:
a falta de comprovação da entrega das máscaras foi apontada em um relatório de auditoria da CGU (Controladoria-Geral da União) , conforme documento concluído em 4 de agosto de 2021 e inserido no sistema de consulta pública de auditorias em 22 de setembro de 2021;
o relatório da CGU também apontou ausência de comprovação de entrega pelo Ministério de Saúde de 4.816 respiradores a estados e municípios, equipamentos esses que custaram R$ 273,3 milhões ao governo Jair Bolsonaro; nesse caso, os comprovantes de entrega seriam de responsabilidade da VTCLog, empresa com contratos com o Ministério da Saúde e que é investigada pela CPI da Covid no Senado;
a VTCLog disse ter entregado mais de 18 mil respiradores, com comprovantes; por sua vez, as máscaras foram compradas pelo governo em abril de 2020, em um momento em que a pandemia ganhava contornos cada vez mais letais no país, em uma primeira fase crítica das infecções e mortes; o contrato das máscaras teve o valor total de R$ 691,7 milhões e foi assinado com a Global Base Development HK Limited, de Hong Kong, e com a 356 Distribuidora, importadora e Exportadora, empresa brasileira que fez a representação da Global Base;
as máscaras eram de fabricantes da China e a compra envolveu 200 milhões de unidades de máscaras cirúrgicas e 40 milhões de máscaras KN95; cada um dos dois lotes custou o mesmo valor, R$ 345,85 milhões. Por meio desse contrato, o governo distribuiu máscaras KN95 impróprias a profissionais de saúde, como a Folha revelou em uma série de reportagens. O material acabou estocado nos estados e, posteriormente, foi destinado para o uso comum, fora dos ambientes hospitalares;
cada máscara imprópria custou R$ 8,65 aos cofres públicos. No mesmo momento da pandemia, o Ministério da Saúde pagou R$ 3,59 por máscara do tipo PFF2, comprada diretamente da fabricante 3M do Brasil. A PFF2 é considerada um dos melhores modelos para a proteção contra o coronavírus. A compra da 3M foi omitida em ofícios do Ministério da Saúde ao MPF (Ministério Público Federal) em Brasília, que investiga irregularidades nas aquisições de máscaras impróprias.
O parlamentar afirmou que todos esses contratos foram assinados por Roberto Ferreira Dias, que ocupava o cargo de diretor do Departamento de Aquisições Logísticas do Ministério da Saúde (DLOG/MS) , o qual foi demitido do ministério após a revelação de suspeitas de cobrança de propina em um mercado paralelo de vacinas contra a Covid-19. 
Assevera que os pagamentos pela importação das máscaras foram adiantados ao fornecedor, segundo o relatório da CGU. Entretanto, não haveria documentação comprobatória do recebimento das mercadorias pela unidade, sendo composto apenas das "ordens bancárias ao fornecedor", conforme a auditoria. Assinala que a CGU disse que o Ministério da Saúde não apresentou os documentos que evidenciem a regularidade de adiantamentos feitos ao fornecedor e que não foram apresentados documentos que comprovem os "efetivos recebimentos dos insumos pelo ministério".
Ante o exposto, aduziu que a CFFC/CD, com auxílio do TCU, poderá cumprir papel de relevância na investigação sobre a notícia de pagamento antecipado do valor de R$ 193,4 milhões à empresa intermediária por fornecer máscaras chinesas sem comprovação do recebimento das máscaras. Requer que, após o aprofundamento das investigações, sejam apontados e responsabilizados os agentes públicos envolvidos pelos prejuízos causados aos cofres públicos. 
Análise
Preenchidos os requisitos para que esta Corte de Contas realize a fiscalização demandada pela Casa do Congresso Nacional, entende-se que a demanda pode ser considerada atendida, porquanto o Tribunal já atuou sobre o objeto acerca do qual foram apontadas as irregularidades, ressaltando que já houve deliberação sobre o assunto, consoante adiante se expõe.
Em agosto de 2021, por ação da equipe de fiscalização da SecexSaúde designada no TC Processo 015.125/2021-1 - autuado para dar continuidade ao acompanhamento realizado no âmbito do TC Processo 014.575/2020-5, como o objetivo de avaliar a estrutura de governança montada pelo Ministério da Saúde (MS) para o combate à crise gerada pela Covid-19 e os atos referentes à execução de despesas públicas, de forma amostral, pelo Ministério e órgãos e entidades a ele vinculados, sob os aspectos da legalidade legitimidade, economicidade, eficiência e efetividade - foi autuada a representação objeto do TC Processo 036.323/2021-7, cujo histórico e detalhamento dos procedimentos são ora feitos a fim de atender a demanda da CFFC da Câmara dos Deputados.
À época, circulou reportagem da Folha de São Paulo, datada de 17/3/2021 (disponível em https://www1.folha.uol.com.br/equilibrioesaude/2021/03/saude-distribui-mascaras-improprias-a-profissionais-na-linha-de-frente-da-covid-19-e-anvisa-ve-riscos.shtml) , segundo a qual o Governo Federal teria gastado 66 milhões de dólares na aquisição de máscaras chinesas do tipo KN95 e as distribuído para profissionais de saúde que trabalham na linha de frente da Covid-19. Contudo, em junho de 2020, a Agência Nacional de Vigilância Sanitária (Anvisa) teria interditado o uso desse tipo de equipamento depois que a agência sanitária dos Estados Unidos, Food and Drug Administration (FDA) , suspendeu a autorização emergencial do uso desse tipo de máscara pela falta de eficácia em filtrar as partículas de ar.
A reportagem seguiu informando que o Ministério da Saúde distribuiu esse tipo de máscara entre julho e dezembro de 2020 e teria defendido as máscaras em documentos elaborados entre agosto de 2020 e janeiro de 2021, sob o argumento de que a empresa contratada provou, por meio de testes, a eficiência da filtragem das máscaras e que o material poderia ser utilizado em casos não cirúrgicos. 	Informou ainda que a Anvisa teria advertido que as máscaras com indicação non-medical não são enquadradas como produto médico, não sendo, portanto, indicadas para uso por profissionais de saúde. Apesar disso, o Ministério da Saúde teria se recusado a recolher e substituir as máscaras distribuídas.
A partir dessas informações, foi feita produção de conhecimento pela equipe de fiscalização, no âmbito da qual colheram-se elementos mínimos sobre o que fora apontado na reportagem, os quais foram utilizados como base da representação posteriormente autuada.
A análise feita no âmbito da referida representação percorreu todos os pontos mencionados pelo parlamentar (itens 5-7 supra) , e ora se faz um resumo do que foi nela tratado, por tópicos, de modo a se demonstrar a desnecessidade de fiscalizações adicionais sobre o assunto.
O objeto tratado refere-se ao Contrato 112/2020, assinado em 8/4/2020, oriundo da Dispensa de Licitação 51/2020, e firmado entre o Ministério da Saúde (MS) e a empresa Global Base Development HK Limited, tendo por objeto os seguintes itens:
	Item
	Objeto
	Parcela
	Entrega
	Quantitativo
 (Unidade) 
	Valor
Unitário
	Observação

	7
	Máscara cirúrgica descartável tripla, material SMS, camadas 3 c/ dobras, fixação tiras elásticas, adicional com clip nasal, componentes filtração de partículas mínimas de 95%, esterilidade uso único.
	Única
	8/5/2020
	200.000.000
	USD 0,33
	Entrega realizada em voo fretado (SEI 25000.058947/2020-92) 

	11
	Máscara descartável com filtro, modelo KN95, fixação duplo sistema de tiras elásticas, sem válvula, clip nasal, uso único.
			40.000.000
	USD 1,65
	
	O Termo de Referência que serviu para a aludida contratação, assinado em 25/3/2020, dispõe sobre a aquisição de diversos materiais, entre eles, aqueles que foram objeto do Contrato 112/2020:
	Item
	Catmat
	Descrição
	Unidade de Medida
	Quantitativo
 (Unidade) 

	7
	452286
	Máscara cirúrgica, material SMS, camadas 3 camadas c/dobras, fixação tiras elásticas, adicional com clip nasal, componentes filtração de partículas mínimas de 95%, esterilidade uso único.
	Unidade
	200.000.000

	11
	298538
	Máscara Tipo Respirador, Tipo Uso PFF2 Filtro Mecânico de TNT (partículas 0.1 Micron) , Tipo Fixação Duplo Sistemas de Tiras Elásticas, Características Adicionais 4 Camadas (C.Filme) , sem Válvula, Clip Nasal.
	Unidade
	40.000.000

Ainda no âmbito do acompanhamento objeto do TC Processo 014.575/2020-5, foi emitido o Ofício de Requisição 38/2021 solicitando ao Ministério da Saúde as seguintes informações alusivas à aquisição das 40.000.000 de máscaras tipo respirador, no âmbito do Contrato 112/2020, firmado entre o Ministério da Saúde e a empresa Global Base Development HK Limited:
a) nota (s) fiscal (is) /invoices das máscaras tipo respirador adquiridas, contendo os números dos lotes, as quantidades por lote, fabricação, nome e endereço completo do fabricante, data de validade, número de empenho, além do nome e endereço do local de entrega;
b) descrição exata das máscaras tipo respirador adquiridas, detalhando quantidades, lotes, fabricação, data da importação, inclusive com fotos do material adquirido (se o material for proveniente de mais de uma fábrica, detalhar cada um dos materiais adquiridos) ;
c) documentação relativa aos procedimentos tomados pelo Ministério da Saúde diante das notícias de que as máscaras tipo respirador adquiridas não possuíam eficácia na filtragem das partículas de ar, conforme padrões adotados nas normas da Food and Drug Administration (FDA) e da Agência Nacional de Vigilância Sanitária (Anvisa) ;
d) medidas adotadas pelo Ministério da Saúde para devolução do material distribuído, ressarcimento dos valores pagos e/ou reposição das máscaras por parte da empresa contratada, caso as marcas das máscaras tipo respirador adquiridas no âmbito do contrato estejam entre aquelas retiradas da lista de autorização de uso emergencial por parte da Anvisa por não proporcionarem proteção adequada aos profissionais de saúde; 
e) evidências que comprovem que as marcas das máscaras tipo respirador adquiridas no âmbito do contrato são próprias para utilização pelos profissionais de saúde, caso as marcas das máscaras adquiridas não estejam entre aquelas retiradas da lista de autorização de uso emergencial por parte da Anvisa;
f) resultados de testes eventualmente realizados com as marcas adquiridas no âmbito do contrato que comprovem a sua eficácia como máscaras tipo respirador;
g) justificativas relativas à distribuição de máscaras com a advertência non-medical para utilização por profissionais de saúde no combate à pandemia da Covid-19; e
h) documentação pertinente a eventuais análises das máscaras ofertadas pelos potenciais fornecedores, relativamente ao atendimento das especificações técnicas recomendadas pelos órgãos reguladores.
Recebidas as informações demandadas, posteriormente, no âmbito do acompanhamento objeto do TC Processo 015.125/2021-1 (que sucedeu o TC Processo 014.575/2020-5) , foram solicitadas mais informações ao Ministério da Saúde (Ofício de Requisição 4/2021) , a saber:
a) encaminhar cópia do inteiro teor do Ofício 3/2021, de 14/4/2021, da empresa 356 Distribuidora, Importadora e Exportadora Eireli, acompanhado de todos os seus anexos, entre eles os seguintes documentos mencionados na resposta anterior encaminhada pelo Ministério da Saúde: a bula das máscaras KN95 adquiridas (de todas as cinco fabricantes) , o inteiro teor das declarações dos fabricantes, atestando que devido às suas características e capacidade de filtragem, as máscaras fornecidas ao Ministério da Saúde são adequadas para uso hospitalar em ambientes não cirúrgicos, conforme os padrões estabelecidos na China; e o laudo de teste realizado pelo Laboratório Falcão Bauer, credenciado pelo Inmetro, atestando a eficiência das máscaras;
b) encaminhar laudo (s) de teste (s) emitido (s) por laboratório (s) credenciado (s) no Inmetro, que comprove que as máscaras tipo respirador adquiridas, das cinco diferentes fabricantes, atendem as normas técnicas dispostas na ABNT NBR 13698:2011 e na Resolução de Diretoria Colegiada da Anvisa - RDC 379/2020;
c) considerando a declaração do Presidente da Anvisa, prestada junto à CPI da Covid, no último dia 11/5/2021, de que o Ministério da Saúde teria procurado a agência sobre as máscaras adquiridas e, em resposta dada ao Ministério em janeiro do corrente ano, a Anvisa teria atestado que as máscaras atendiam aos requisitos técnicos exigidos, mas as máscaras do tipo "não médicas" não poderiam ser utilizadas em ambiente hospitalar, apenas como máscaras de uso não profissional, encaminhe os documentos que foram à época submetidos à Anvisa, bem como o inteiro teor da resposta dada pela agência reguladora;
d) diante da informação prestada pela Anvisa, informar por que o Ministério da Saúde não adotou medidas para restringir o uso das máscaras em ambiente hospitalar, bem como para buscar o ressarcimento dos valores pagos e/ou reposição das máscaras por parte da empresa contratada; caso tenha adotado algumas dessas medidas, encaminhar a documentação pertinente;
e) informar sobre o número de máscaras já distribuídas e sobre a existência de estoques ainda a distribuir;
f) justificar por que o Ministério da Saúde não providenciou o quanto antes a realização de testes das máscaras em laboratório a fim de verificar se os equipamentos atendiam as normas técnicas brasileiras conforme exigido pela Resolução de Diretoria Colegiada da Anvisa - RDC 379/2020; ou exigiu do fornecedor a realização de tais testes; e 
g) informar se, na análise das propostas ofertadas pelos eventuais fornecedores, a área técnica demandante do Ministério da Saúde realizou alguma análise técnica dos produtos ofertados antes da celebração do contrato, a fim de verificar se as máscaras a serem adquiridas possuíam as especificações técnicas recomendadas pelos órgãos reguladores; encaminhar documentação pertinente.
À Anvisa, na mesma ocasião, foi solicitado que apresentasse as seguintes informações Ofício de Requisição 5/2021) :
a) considerando a declaração do Presidente da Anvisa, prestada junto à CPI da Covid, no último dia 11/5/2021, de que o Ministério da Saúde teria procurado a agência sobre as máscaras adquiridas e, em resposta dada ao Ministério em janeiro do corrente ano, a Anvisa teria atestado que as máscaras atendiam aos requisitos técnicos exigidos, mas as máscaras do tipo non medical não poderiam ser utilizadas em ambiente hospitalar, apenas como máscaras de uso não profissional, encaminhe os documentos que foram à época submetidos à Anvisa, bem como o inteiro teor da resposta dada pela agência ao Ministério da Saúde;
b) informar se as máscaras KN95 das cinco fabricantes que foram objeto do contrato foram analisadas pela Anvisa;
c) informar se as máscaras KN95 das cinco fabricantes que foram objeto do contrato atendem aos critérios exigidos na norma brasileira ABNT/NBR 13698:2011, bem como pela Resolução de Diretoria Colegiada da Anvisa - RDC 379/2020 para máscaras tipo respirador;
d) caso as máscaras tenham atendido aos requisitos exigidos pelas normas técnicas, informar os motivos técnicos que levaram a Anvisa a recomendar que as máscaras do tipo "não médicas" não poderiam ser utilizadas em ambiente hospitalar, apenas como máscaras de uso não profissional;
e) informar se a Anvisa tomou conhecimento de que as fabricantes das máscaras contratadas pelo Ministério apresentaram declarações de que o termo non medical é utilizado na China para diferenciar as máscaras tipo respirador que possuem proteção contra à projeção de fluidos corpóreos e podem ser usadas em ambiente cirúrgico (máscaras médicas) , daquelas que não possuem tal proteção (máscaras não médicas) , mas ambas podem ser usadas em ambiente hospitalar; e se tal informação modifica o entendimento da agência quanto à utilização das máscaras em ambiente hospitalar, desde que não utilizada nos centros cirúrgicos; caso não modifique, informar os motivos técnicos para decisão da agência;
f) informar se as máscaras KN95 adquiridas são equivalentes às máscaras N95 e PFF2 tradicionais sem filtros especiais contra projeção de fluidos corpóreos; e, em caso negativo, o que as diferencia; e informar ainda os motivos pelos quais a primeira não seria recomendada para uso em ambiente hospitalar enquanto as últimas poderiam ser recomendadas;
g) justificar por que a agência, nos termos do art. 12 da Resolução de Diretoria Colegiada da Anvisa - RDC 379/2020, e diante dos questionamentos sobre a qualidade das máscaras adquiridas surgidos ainda no primeiro semestre de 2020, não exigiu do fornecedor a realização de laudos emitidos por laboratórios credenciados no Inmetro, atestando que as máscaras atendiam aos critérios exigidos na norma brasileira ABNT/NBR 13698:2011, bem como na Resolução de Diretoria Colegiada da Anvisa - RDC 379/2020; e
h) encaminhar qualquer outra documentação ou informação que julgar pertinente.
Colhidas as informações demandadas, apresentam-se as informações mais relevantes e as análises feitas no TC Processo 036.323/2021-7.
O Termo de Referência base da contratação apresenta algumas informações importantes: 
2. JUSTIFICATIVA E OBJETIVO DA CONTRATAÇÃO 
 (...) 
As medidas a serem implementadas para prevenção e controle da disseminação do novo coronavírus (2019-nCoV) em serviços de saúde, segundo a Organização Mundial de Saúde (OMS) incluem: uso de máscara cirúrgica por profissionais e pacientes suspeitos; uso de gorro; óculos de proteção ou protetor facial; avental impermeável; e luvas de procedimento para os profissionais de saúde. Além disso, os profissionais de saúde deverão utilizar máscaras N95, FFP2, ou equivalente, ao realizar procedimentos geradores de aerossóis como por exemplo, intubação ou aspiração traqueal, ventilação não invasiva, ressuscitação cardiopulmonar, ventilação manual antes da intubação, indução de escarro, coletas de amostras nasotraqueais e broncoscopias.
 (...) 
4. DE ENTREGA E DOS CRITÉRIOS DE ACEITAÇÃO DO OBJETO (...) 
4. EMPRESAS ESTRANGEIRAS: (...) 
4. Caso o produto entregue não corresponda às exigências deste Ministério, a empresa arcará com os custos de incineração ou de coleta, sendo responsável pela substituição integral dos mesmos, arcando com os custos de frete e seguro, no prazo de 15 (quinze) dias corridos a contar da notificação do Ministério da Saúde.
 (...) 
4. Incluir na nota fiscal/Invoice: os números dos lotes, as quantidades por lote, suas fabricações, validades, números de empenho, além do nome e endereço do local de entrega;
Procedimentos para contratação e entrega do objeto
Em atenção ao chamamento público realizado, treze empresas apresentaram propostas para os itens do contrato analisado, além disso, consta do processo administrativo SEI 25000.041371.2020-24 algumas pesquisas na internet acerca do valor de mercado das máscaras no varejo, bem como registro de tentativas de negociação dos preços oferecidos.
Em despacho datado de 2/4/2020, a Coordenação de Licitações e Análises de Mercado de Insumos Estratégicos para a Saúde - Colmer realizou a análise de preço das propostas. Na representação, considerou-se que os procedimentos adotados pela Colmer para escolha das empresas fornecedoras mostraram-se adequados - procedimentos esses descritos na instrução de peça 36, p. 7-8 do TC Processo 036.323/2021-7.
Considerando que não restaram evidenciadas impropriedades no processo de contratação, que todas as máscaras contratadas já foram entregues e distribuídas aos entes subnacionais e que não houve notícias ou rumores de inadequação nas máscaras cirúrgicas adquiridas, prosseguiu-se com a análise qualitativa apenas das máscaras tipo respirador KN-95, que foram objeto das notícias veiculadas na imprensa.
A tabela abaixo, apresentada no âmbito da resposta do MS ao Ofício de Requisição 38/2021, resume o histórico de entregas das máscaras KN-95, cujas informações puderam ser corroboradas a partir dos invoices, relatórios de inspeção e processos de pagamento acostados ao Processo Administrativo SEI 25000.058947/2020-92:
	Invoice
	Lote
	Fabricante
	Quantidade
	Data entrega
	Local entrega

	DXN-1/0511/2020
	263
	DaXinnong
	2.000.000
	11/5/2020
	Aeroporto Internacional de Guangzhou Baiyun - China. Contrato 1/2020 firmado em 3/5/2020, entre o Ministério da Infraestrutura e a empresa Latam Linhas Aereas S.A para transporte aéreo internacional de cargas entre o aeroporto chinês e o Aeroporto de Guarulhos em São Paulo, incluindo o agenciamento de cargas, os serviços aduaneiros e outros serviços. 

	DXN-1/0512/2020
	4
	DaXinnong
	1.000.000
	13/5/2020
	
	ZE/0514/2020
	6
	Zhier
	2.000.000
	17/5/2020
	
	MK/0513/2020
	5
	Megasoft
	2.000.000
	25/5/2020
	
	ZE/0521/2020
	1
	Zhier
	2.000.000
	25/5/2020
	
	ZE/0522/2020
	7
	Zhier
	2.000.000
	25/5/2020
	
	NMGK/0529/2020
	9a
	Nuomigao
	2.000.000
	4/6/2020
	
	ZE/0526/2020
	9b
	Zhier
	4.000.000
	30/5/2020
	
	MK/0522/2020
	8
	Megasoft
	2.000.000
	30/5/2020
	
	JL/0526/2020
	10
	Jinlan
	1.000.000
	5/6/2020
	
	JL/0527/2020
	11
	Jinlan
	1.000.000
	8/6/2020
	
	MK/0603/2020
	12a
	Megasoft
	2.000.000
	1º/7/2020
	
	JL/0529/2020
	12b
	Jinlan
	1.000.000
	8/6/2020
	
	NMGK/0602/2020
	13a
	Nuomigao
	2.000.000
	7/6/2020
	
	JL/0530/2020
	13b
	Jinlan
	1.000.000
	9/6/2020
	
	JL/0531/2020
	14
	Jinlan
	1.000.000
	9/6/2020
	
	MK/0605/2020
	15
	Megasoft
	1.000.000
	8/6/2020
	
	NMGK/0608/2020
	16
	Nuomigao
	2.000.000
	1º/7/2020
	
	MK/0611/2020
	17
	Megasoft
	3.000.000
	1º/7/2020
	
	NMGK/0612/2020
	18
	Nuomigao
	2.000.000
	1º/7/2020
	
	MK/0617/2020
	19
	Megasoft
	2.000.000
	1º/7/2020
	
	NMGK/0617/2020
	20
	Nuomigao
	2.000.000
	1º/7/2020
	
	Total
	40.000.000
		
Adequação e qualidade do objeto
Os aspectos questionados quanto à (in) adequação das máscaras adquiridas foram: se as máscaras KN95 adquiridas eram similares às máscaras N95 e PFF2 usualmente utilizadas no Brasil como máscaras tipo respirador; e se os termos "non medical", descritos nas embalagens das máscaras, indicam que tais máscaras não poderiam ser utilizadas em ambiente hospitalar e, portanto, não atenderiam à necessidade aposta no termo de referência. Verifica-se que foram adquiridas máscaras KN-95 de cinco diferentes fabricantes no âmbito do Contrato 112/2020.
À época da contratação, encontrava-se em vigor a Resolução de Diretoria Colegiada da Anvisa - RDC 356/2020, posteriormente substituída pela RDC 379/2020. A partir da resolução citada, verificou-se que a importação das máscaras tipo respirador objeto do Contrato 112/2020 se encontrava dispensada da obtenção de autorizações sanitárias ou da necessidade de notificação da Anvisa, cabendo ao fabricante ou importador a garantia da qualidade, segurança e eficácia dos produtos importados e o atendimento dos requisitos técnicos exigidos para o equipamento.
A análise feita na instrução concluiu que existem diversos tipos de máscara respirador, sendo que, no Brasil, em ambiente hospitalar, para proteção contra aerossóis contendo agentes biológicos, o respirador deve ter um filtro com aprovação mínima PFF2/P2, cuja eficiência mínima de filtração é de 94%, de acordo com a norma brasileira ABNT/NBR 13698:2011. Os respiradores do tipo N95, que seguem as normas americanas, também são considerados adequados para a mesma finalidade, tendo em vista que apresentam eficiência mínima de filtração de 95%.
Relatou-se que o MS, após os questionamentos acerca da eficiência e da segurança das máscaras adquiridas, entrou em contato com a empresa contratada, a Global Base Development HK Limite, que prontamente encaminhou carta acompanhada de evidências de que as máscaras tipo KN95 seriam próprias para utilização pelos profissionais de saúde e eram equivalentes às N95 americanas e FFP2 europeias tradicionais. Detalhes da carta encaminhada estão relatados à peça  36, p. 13-14, do TC Processo 036.323/2021-7.
Ainda em relação ao aspecto da adequação/qualidade das máscaras, aportam-se as seguintes informações, extraídas da instrução de peça 36, TC Processo 036.323/2021-7:
a) além da carta citada, o MS informou que a contratada, representada pela empresa 356 Distribuidora, Importadora e Exportadora Eireli, visando comprovar, ainda mais claramente, a eficácia e a qualidade dos produtos por ela entregues, encaminhou, por meio do Ofício 3/2021, de 14/4/2021, a bula das máscaras KN95 e declaração dos fabricantes, atestando que devido às suas características e capacidade de filtragem, as máscaras fornecidas ao Ministério da Saúde são adequadas para uso hospitalar em ambientes não cirúrgicos, conforme os padrões estabelecidos na China. A empresa também teria encaminhado laudo de teste realizado pelo Laboratório Falcão Bauer, credenciado pelo Inmetro, atestando a eficiência das máscaras;
b) as informações citadas na alínea anterior foram consultadas pela equipe de auditoria mediante acesso aos Processos Administrativos SEI 25000.040534/2020-51 e 25000.149950/2020-14, em especial os laudos dos testes realizados pelo Laboratório Falcão Bauer, credenciado pelo Inmetro, atestando a eficiência das máscaras e o atendimento às normas técnicas dispostas na ABNT NBR 13698:2011 e na Resolução de Diretoria Colegiada da Anvisa - RDC 379/2020;
c) o MS ressaltou que, à época da contratação, além de medicamentos e equipamentos específicos para hospitais, como respiradores e leitos de UTI, a pandemia gerou uma demanda exacerbada por equipamentos de proteção individuais, incluindo equipamentos de proteção respiratória para uso por profissionais de saúde e pela população em geral e que essa situação ocorreu globalmente, no mesmo momento, resultando na quase total escassez desses produtos. Desta forma, o que foi possível contratar, garantindo entregas minimamente tempestivas, foi adquirido; enfatizando ainda que o País não tinha um parque industrial capaz de atender tamanha demanda, fazendo com que os produtos, em sua grande maioria, tivessem de ser importados;
d) as Resoluções da Anvisa que interditaram, cautelarmente, o uso de várias marcas de máscaras KN95 chinesas como respiradores para particulados, tomando por base monitoramento realizado pela autoridade estrangeira americana, National Institute for Occupational Safety and Health - NIOSH, não contemplaram as fabricantes das máscaras que foram objeto de aquisição por parte do Ministério. Acrescentou ainda que as medidas de interdição da Anvisa também ressalvaram que as medidas poderiam ser reconsideradas caso laudo emitido por Laboratório acreditado pelo Inmetro atestasse a eficiência de filtração em concordância ao padrão requerido para Respiradores para Particulados (N95, PFF2 ou equivalente) ;
e) no caso das máscaras que foram objeto do Contrato 112/2020, além de as fabricantes não estarem entre aquelas que foram interditadas pelo órgão regulador, foram apresentados os laudos que atestam o atendimento das normas técnicas exigidas para máscaras do tipo respirador;
f) ainda segundo o Ministério da Saúde, as conclusões da Anvisa no âmbito da Nota Técnica 12/2021/SEI/GADIP/CG/ANVISA, elaborada em resposta a uma solicitação da Procuradoria da República no Distrito Federal, de que os produtos com advertência "non medical" não seriam indicados para uso por profissionais de saúde, tomou por base a premissa que consta da própria nota de que "cabe ao fabricante do produto definir a sua indicação e restrições de uso". No entanto, a Anvisa não teria levado em consideração o disposto na bula dos produtos, elaborada pelos próprios fabricantes, que, além de indicarem a quem se destina o material, esclarecem o motivo da descrição "non medical" nas suas caixas;
g) o MS entendeu que as máscaras contratadas não apenas não representam risco aos profissionais de saúde que atuam em ambiente hospitalar não cirúrgico, como, ao contrário, foram e têm sido instrumento indispensáveis para garantir a proteção necessária às pessoas que estão na linha de frente, em hospitais e Unidades Básicas de Saúde.
O Ministério da Saúde salientou que também tem recebido em doação outras máscaras N95, PFF2 e KN95; e que a distribuição para os estados dessas máscaras doadas começou antes da primeira interdição cautelar da Anvisa, podendo ter ocorrido a distribuição de alguma máscara que, posteriormente, foi objeto de interdição cautelar; mas ressalta que outras máscaras que foram reprovadas e recebidas posteriormente em doação permaneceram bloqueadas ou foram distribuídas para entidades cuja destinação não fosse a proteção de equipes de saúde. 
Dado certo impasse entre os posicionamentos do MS e da Anvisa, a instrução do auditor sintetizou os pontos controversos e incontroversos verificados para, ao final, concluir (peça 36, p. 18-23, TC Processo 036.323/2021-7) :
62.	O primeiro fato a ser considerado é que a aquisição das máscaras se deu sob regime normativo excepcional, na vigência da Resolução RDC 356/2020, posteriormente substituída pela RDC 379/2020, no qual a importação prescindia de qualquer autorização sanitária. Dessa forma, a Anvisa não participou do processo de importação e nem analisou os produtos adquiridos, cabendo ao próprio importador garantir a qualidade e a segurança dos produtos adquiridos.
63.	Da mesma forma, o contexto da vigência de tais normas excepcionais, bem como da importação em si, era de escassez de produtos no mercado, somado a um recrudescimento da pandemia no país e no mundo e da necessidade de equipar as equipes de saúde de todo o país com equipamentos de segurança mínima que lhes permitissem atuar na linha de frente do combate à pandemia em um período no qual a Campanha Nacional de Vacinação sequer havia iniciado para minimizar os riscos de contaminação dos profissionais.
64.	No momento da contratação, a empresa importadora encaminhou proposta contendo uma série de certificações apresentadas pelas fabricantes, algumas delas emitidas, inclusive, pela Food and Drug Administration (FDA) , atestando a qualidade dos produtos a serem importados (peça 8) .
65.	Dessa forma, pode-se concluir que, no momento da aquisição, não havia qualquer evidência de impropriedades na importação a ser realizada, estando o ato devidamente motivado e amparado pelos normativos então vigentes.
66.	Os primeiros questionamentos acerca da eficiência e segurança das máscaras adquiridas e distribuídas aos estados envolviam dois aspectos: o primeiro deles foi a interdição de diversos modelos de máscaras KN95 por parte da Anvisa, por falhas nos testes de filtragem, o que poderia indicar que as máscaras adquiridas não seriam similares às máscaras N95 e PFF2 usualmente utilizadas no Brasil como máscaras tipo respirador; e o segundo sobre o termo "non medical", descrito nas embalagens das máscaras, que poderia indicar que tais máscaras não poderiam ser utilizadas em ambiente hospitalar e, portanto, não atenderiam à necessidade aposta no termo de referência.
67.	Quanto às interdições cautelares, conforme foi confirmado pela própria Anvisa, as máscaras que foram objeto do contrato ora analisado não estavam entre aquelas que foram objeto de interdição do Órgão Regulador; além disso, o Ministério da Saúde e a própria Anvisa apresentaram estudos comparativos que atestam a equivalência das máscaras KN95 em relação às N95 americanas e PFF2 europeias.
68.	Em relação aos questionamentos acerca da expressão "non medical" e de uma possível ineficiência das máscaras adquiridas, é forçoso reconhecer que o Ministério da Saúde, no mínimo, procurou esclarecer os fatos junto à empresa contratada Global Base Development HK Limite e obteve não só esclarecimentos sobre o fato de que o termo "non medical" seria decorrente de uma imposição alfandegária, como também bulas dos produtos e declarações das fabricantes de que as máscaras poderiam ser utilizadas em ambiente hospitalar não cirúrgico, mas, principalmente, obteve laudos elaborados pelo laboratório Falcão Bauer, credenciado no Inmetro, que, ao analisar as máscaras que foram objeto do contrato ora analisado, concluiu que que todas elas atendiam aos requisitos dispostos no art. 7ª da Resolução de Diretoria Colegiada da Anvisa - RDC 356/2020, posteriormente alterada pela RDC 379/2020, em especial aqueles relacionados na ABNT NBR 13698:2011.
69.	Na sequência, o Ministério da Saúde apresentou os laudos junto à Anvisa que, no entanto, se manteve firme em relação a outras manifestações exaradas anteriormente de que cabe ao fabricante definir a utilidade do produto fabricado e, portanto, a expressão "non medical" significa que tais produtos seriam destinados ao público em geral ou utilização em ambientes não relacionados à saúde, e, sendo assim, não indicados para uso por profissionais de saúde.
70.	Ocorre que, para o Ministério da Saúde, a Anvisa foi formalista e desconsiderou as bulas apresentadas pelas próprias fabricantes explicando o motivo da expressão "non medical" em suas embalagens.
71.	Observa-se que, diante desse impasse, a Anvisa não realizou inspeção nos produtos e fabricantes a fim de verificar se as máscaras atendiam aos demais requisitos para uso por profissionais de saúde que, segundo a agência, vão além daqueles listados na RDC 356/2020. 
72.	Dessa forma, para a Anvisa, o produto foi considerado como "não médico" e, portanto, não caberia à agência adotar qualquer medida cautelar restritiva quanto a sua utilização ou mesmo fiscalizatória, se restringindo o regulador a prestar tais informações às entidades e órgãos que lhe demandaram. 
73.	Assim, caberia ao próprio Ministério da Saúde decidir, com base nas informações que recebeu, e considerando que as máscaras já haviam, inclusive, sido distribuídas aos entes subnacionais e, em sua maioria utilizadas, que atitude tomar diante da situação.
74.	Para o Ministério da Saúde, considerando os documentos apresentados pela contratada e o laudo produzido pelo Laboratório independente Falcão Bauer, credenciado pelo Inmetro, as máscaras contratadas não apresentavam risco aos profissionais de saúde que atuam em ambiente hospitalar não cirúrgico, e, além disso, diante da escassez de máscaras tipo respirador no mercado e da necessidade de proteger os profissionais quanto ao risco de contaminação, considerou a contratação e a distribuição adequados, se assegurando apenas de prestar esclarecimentos, junto com a carta do fornecedor, para dirimir as dúvidas quanto ao seu uso apenas em ambiente não cirúrgico. 
75.	Do exposto, verifica-se que, se por um lado, devido a negativa de atuação por parte da Anvisa, não seria possível assegurar que as máscaras adquiridas atenderiam a todas as normas sanitárias exigidas para importação de um EPI para uso hospitalar, por outro lado, a própria Resolução de Diretoria Colegiada da Anvisa - RDC 356/2020 informa que seria de responsabilidade do importador garantir a qualidade e a segurança dos produtos adquiridos.
76.	E questionado pelo Ministério da Saúde, importador e contratada encaminharam diversos documentos que corroboraram no sentido de demonstrar que as máscaras adquiridas atendiam aos critérios de filtragem, eficiência e segurança requeridos na própria RDC 356/2020.
77.	É importante esclarecer que, devido à controvérsia, o Ministério da Saúde não realizou outras importações de máscaras KN95 com o selo "non medical"; além disso, com a expiração da RDC 379/2020, a Anvisa voltou a ser responsável por autorizar as eventuais importações e fabricações de EPIs destinados a profissionais de saúde, razão pela qual se mostra desnecessário a proposição de determinações ou recomendações que previnam a ocorrência de novos casos similares.
78.	E, quanto atos praticados no Contrato 112/2020, mostra-se de demasiado rigor qualquer proposta no sentido de responsabilização de agentes do Ministério da Saúde pelos atos praticados tendo em vista que:
	a) a importação foi realizada em regime normativo excepcional no qual se encontravam dispensadas de Autorização de Funcionamento da Empresa, de notificação à Anvisa, bem como de outras autorizações sanitárias;
	b) a escassez de dispositivos médicos prioritários para o combate à pandemia à Covid-19 e a necessidade premente de proteção dos profissionais de saúde que estavam na linha de frente em período anterior ao início da Campanha Nacional de Vacinação; 
	c) segundo a norma vigente, a responsabilidade por garantir a qualidade e a segurança dos produtos adquiridos era do importador;
	d) o art. 7º da RDC 356/2020, que era a norma de vigência, apontou uma série de critérios técnicos que deveriam ser observados na fabricação ou importação de respiradores PFF2, N95 ou equivalentes, durante a vigência daquela resolução, em especial aqueles previstos na ABNT NBR 13698:2011 e o importador apresentou laudos emitidos pelo Laboratório Falcão Bauer, credenciado pelo Inmetro, reconhecendo que as máscaras KN95 contratadas atendiam aos requisitos exigidos;
	e) após os esclarecimentos prestados pelas fabricantes, o Ministério da Saúde informou aos entes subnacionais que as máscaras deveriam ser utilizadas apenas em ambientes não cirúrgicos, em procedimentos de rotina;
	f) as fabricantes das máscaras objeto do contrato não estão entre aquelas que foram objeto de interdição por parte da Anvisa por problemas de filtragem;
	g) apesar de a Anvisa ter questionado o selo "non medical" das embalagens, o Regulador não realizou averiguação nos produtos ou nas fabricantes para fins de verificar se outros requisitos sanitários, além daqueles constantes da RDC 356/2020, estavam ou não presentes; e
	h) o Ministério da Saúde recebeu, do importador, informações constantes nas próprias bulas das fabricantes, esclarecendo sobre a exigência do selo "non medical" em suas embalagens.
 (...) 
80.	Dessa forma, ainda que os fatos que envolveram o recebimento e a distribuição das máscaras possam, em alguma medida, se mostrarem controversos; pelos diversos argumentos já expostos, é possível concluir que tal situação não evidencia dolo ou erro grosseiro manifesto e evidente apto a justificar eventual responsabilização dos agentes administrativos que atuaram no processo. [grifos acrescidos]
Assim, foi proposto que a representação fosse considerada improcedente quanto ao aspecto tratado, sem a necessidade da expedição de medidas sancionatórias ou corretivas haja vista (i) a não caracterização de dolo ou erro grosseiro nos procedimentos adotados; (ii) o fato de que as máscaras já foram distribuídas e, em sua maioria, utilizadas; (iii) o importador apresentou laudos emitidos pelo Laboratório Falcão Bauer, credenciado pelo Inmetro, reconhecendo que as máscaras KN95 contratadas atendiam aos requisitos exigidos na ABNT NBR 13698:2011; e (iv) devido à controvérsia, o Ministério da Saúde não realizou outras importações de máscaras KN95 com o selo "non medical"; e, com a expiração da RDC 379/2020, a Anvisa voltou a ser responsável por autorizar as eventuais importações e fabricações de EPIs destinados a profissionais de saúde.
Possível sobrepreço na aquisição das máscaras KN95
Outra representação foi apensada ao TC Processo 036.323/2021-7, o TC Processo 037.643/2021-5, que trata de representação encaminhada pelo MP/TCU, acerca do mesmo contrato objeto da representação principal, mas com escopo mais reduzido. O único ponto tratado no TC Processo 037.643/2021-5 que não havia sido explorado na representação principal diz respeito a um suposto sobrepreço na aquisição das máscaras KN95, no âmbito do Contrato 112/2020, firmado em 8/4/2020, cujo valor unitário saiu por R$ 8,65 a unidade; tendo em vista que o Ministério da Saúde, em 12/3/2020, havia firmado o Contrato 61/2020 com a empresa 3M do Brasil Ltda., para aquisição de 500.000 máscaras tipo PFF2, pelo preço de R$ 3,59 a unidade.
No entanto, em relação a esse ponto, a instrução de peça 36 do TC Processo 036.323/2021-7 propôs que a representação fosse julgada improcedente, tendo em vista os aspectos lá mencionados, a saber: 
apesar do curto período entre as duas contratações, houve um súbito e relevante aumento nos preços, tanto de máscaras cirúrgicas, quanto de máscaras tipo respirador, exatamente a partir de meados do mês de março de 2020, agravando-se no mês de abril, tendo em vista o recrudescimento da crise pandêmica na Europa e nos EUA, o que levou a União Europeia a restringir a exportação das máscaras PFF2 para garantir o abastecimento do próprio continente, bem como levou os EUA a adotarem a política de comprar todo o estoque de máscaras N95 da 3M, a fim de abastecer o mercado norte americano, conforme evidências juntadas aos autos (peças 29-30 do TC Processo 036.323/2021-7) ;
dessa forma, as únicas máscaras tipo respirador existentes para venda em escala no mercado mundial durante aquele período eram as máscaras KN95 chinesas. No Brasil, algumas empresas ainda detinham pequenos estoques de PFF2 e N95 adquiridas de importações anteriores, mas que logo se esgotaram. Com isso, o preço de máscaras tipo respirador se elevou significativamente no período, tendo os preços do varejo, por vezes, superado os R$ 30,00 a unidade em farmácias e drogarias e, ainda assim, com falta de produtos nas prateleiras (peças 31-32 do TC Processo 036.323/2021-7) ;
quando da aquisição das máscaras KN95 no âmbito do Contrato 112/2020, a Coordenação de Licitações e Análises de Mercado de Insumos Estratégicos para a Saúde - Colmer, ao analisar o preço das propostas, conforme detalhado no seu despacho emitido em 2/4/2020, citou esse aumento repentino e substancial dos preços;
a Colmer confirma que os preços das propostas estavam acima da média (R$ 2,53) e da mediana (R$ 1,78) obtidas no ComprasNet para os seis meses anteriores à pesquisa; no entanto, considerou a proposta razoável, tendo em vista o aumento repentino do número de casos confirmados de Covid-19, da demanda por tais produtos e do consequente aumento nos preços;
a fim de justificar melhor a aceitação dos preços ofertados, a Colmer realizou uma pesquisa de preço das máscaras tipo respirador em várias páginas eletrônicas da internet e obteve um preço médio de R$ 16,41. 
encontrava-se em vigor a Medida Provisória 926/2020, que alterava a Lei 13.979/2020, para incluir no seu art. 4º-D, o §3º, que dispôs que os preços obtidos a partir da estimativa de preços não impediria a contratação pelo poder público por valores superiores decorrentes de oscilações ocasionadas pela variação de preços, desde que justificado nos autos.
Possível falta de entrega do objeto (relatório da CGU) 
A representação apontou que, por ocasião do relatório de auditoria de gestão nas contas do Ministério da Saúde, alusivas ao exercício de 2020, a Controladoria-Geral da União (CGU) apontou a ocorrência de falhas na documentação de suporte da conta contábil de adiantamento a fornecedores (1.1.3.1.1.09.00) , sendo que tal constatação, em parte, foi relacionada ao Contrato 112/2020.
Segundo a CGU, quando do recebimento das máscaras na China pela empresa Latam Airlines, contratada para o transporte, o pagamento das máscaras era realizado e o valor lançado a débito na citada conta contábil. Os documentos que suportaram os aludidos registros foram inseridos no processo 25000.058947/2020-92, quais sejam: invoice, packing list, relatório da Latam e atesto do Ministério da Saúde. Quanto a esse registro, não houve apontamentos por parte do Órgão de Controle Interno.
Posteriormente, quando da apropriação e recebimento das aludidas máscaras pelo Ministério da Saúde, a conta contábil é creditada (baixada) . Segundo a CGU, o Ministério da Saúde abriu o processo 25000.096848/2020-17 com a finalidade de acompanhar as baixas da aludida conta contábil, no entanto, em análise a esse processo, a CGU não identificou a presença da documentação que amparasse as baixas realizadas, com exceção das ordens bancárias emitidas ao fornecedor.
Conforme instrução de peça 36, p. 25-27, TC Processo 036.323/2021-7, houve as seguintes considerações:
a aludida conta contábil tem natureza patrimonial e tem a sua utilização primária nos casos que envolvem pagamento antecipado, ou seja, nos casos em que a Administração Pública antecipa o pagamento ao fornecedor, mas a entrega do bem ou a realização do serviço só ocorrerá em data posterior;
em se tratando de Ministério da Saúde, a aludida conta é bastante utilizada nas aquisições intermediadas pela Organização Pan-Americana da Saúde (OPAS) , por meio das quais o Ministério da Saúde antecipa os recursos para a Organização Internacional que, por sua vez, centraliza os recursos obtidos também de outros países e realiza aquisições conjuntas visando obter maiores descontos;
no caso do Contrato 112/2020, a situação não configura, juridicamente, antecipação de pagamento ou adiantamento a fornecedores, tendo em vista que os pagamentos realizados só ocorreram após o recebimento, conferência e atesto da mercadoria pelos prepostos do Ministério da Saúde, ainda que tal recebimento tenha ocorrido em território chinês; dessa forma, todos os pagamentos foram realizados após o adimplemento das obrigações firmadas pelo fornecedor Global Base Development, não configurando, portanto, pagamento antecipado;
as normas que regularam o Contrato 112/2020 foram a Lei 13.979/2020 e a própria Lei 8.666/1993; de acordo com o art. 40, §3º da Lei 8.666/1993, considera-se como adimplemento da obrigação contratual: "a prestação de serviço, a realização da obra, a entrega do bem ou de parcela destes, bem como qualquer outro evento contratual a cuja ocorrência esteja vinculada a emissão de documento de cobrança" (grifo não existente no original) ; por sua vez, o art. 67 da Lei 8.666/93 aduz que a execução do contrato deverá ser acompanhada e fiscalizada por um representante da Administração especialmente designado, permitida a contratação de terceiros para assisti-lo e subsidiá-lo de informações pertinentes a essa atribuição; e por fim, o art. 73 da mesma lei assevera que executado o contrato, o seu objeto será recebido, em se tratando de compras ou de locação de equipamentos (inciso II, alínea 'b', definitivamente, após a verificação da qualidade e quantidade do material e consequente aceitação;
a lei não exige que o recebimento, para ser caracterizado, tenha que ocorrer em território brasileiro; no caso em tela, a entrega das máscaras era realizada pelo fornecedor, ainda em território chinês, para a empresa SGS, especializada em serviços tais como testes de laboratório, inspeção e avaliação de processos voltados para importadores, exportadores e fabricantes, a qual foi contratada pelo Ministério da Saúde para conferir, inspecionar e emitir relatórios de inspeção das máscaras entregues a fim de subsidiar o posterior ateste por parte dos fiscais de contrato designados;
depois de inspecionadas pela SGS, as máscaras eram enviadas para a Latam, contratada para realizar o transporte das máscaras para o Brasil; em seguida, a Latam atestava o recebimento do quantitativo recebido e informava ao Ministério da Saúde; só após isso os fiscais de contrato atestavam o recebimento e encaminhavam o processo para pagamento da parcela correspondente por meio de SWIFT;
os próprios termos do Contrato 112/2020, cláusulas quinta, sétima, oitava e nona, também esclarecem o mecanismo de recebimento e pagamento pelos produtos fornecidos.
Com base nas considerações acima, entendeu-se que o Contrato 112/2020 não configura pagamento antecipado, e sim pagamento postecipado após conferência e recebimento do produto contratado em território chinês, entendimento esse expressado pela Advocacia-Geral da União (AGU) quando emitiu o seu parecer jurídico ao analisar a viabilidade da celebração de termo aditivo para alterar a forma de pagamento contratual de carta de crédito para SWIFT.
Verificou-se, portanto, que a utilização da conta contábil adiantamento a fornecedores (1.1.3.1.1.09.00) , no caso do Contrato 112/2020, cujos pagamentos não se deram de forma antecipada, teve por finalidade apenas realizar o controle patrimonial de entrada das máscaras adquiridas no almoxarifado do Ministério da Saúde. Ou seja, debitava-se a aludida conta no momento do recebimento das máscaras em território chinês e, posteriormente, era realizada a baixa da conta quando da entrada dos produtos no almoxarifado do MS já em território brasileiro.
Dessa forma, entendeu-se que a constatação apontada pela CGU se reveste de impropriedade de caráter formal, uma vez que toda a documentação que comprova a conferência e recebimento das máscaras, bem como os pagamentos realizados já havia sido juntada no processo 25000.058947/2020-92, tendo, inclusive, subsidiado os lançamentos a débito da conta contábil.
O Ministério da Saúde teria deixado apenas de juntar no processo 25000.096848/2020-17, autuado para acompanhar as baixas contábeis da Conta 1.1.3.1.1.09.00, a documentação que suportasse as referidas baixas. Ou seja, no caso do Contrato 112/2020, cujo recebimento foi feito ainda no exterior, de documentos que demonstrassem a entrada dos produtos no almoxarifado do MS.
A instrução da representação ressaltou ainda que a própria CGU já expediu recomendação sobre o ocorrido e o Ministério da Saúde se manifestou no sentido de acatar a recomendação e evitar a realização de registros contábeis sem a documentação de suporte adequada e suficiente, bem como anexar aos processos a documentação necessária para amparar os registros já realizados.
Observou-se, outrossim, que no âmbito do processo administrativo 25000.041371.2020-24 foram inseridos os relatórios de entrada das máscaras adquiridas no âmbito do Contrato 112/2020, no Sistema Integrado de Administração de Material (Sismat) , que pode ser considerada, juntamente com a documentação já juntada ao processo 25000.058947/2020-92 (invoice, packing list, relatório da Latam e atesto do Ministério da Saúde) , como apta a suportar as baixas realizadas na conta contábil 1.1.3.1.1.09.00.
Do exposto, considerando a natureza formal da irregularidade apontada pela CGU e que as inconsistências já foram objeto de recomendação do próprio Órgão de Controle Interno, a proposta de mérito da representação foi no sentido de não ser necessário endereçar qualquer medida a respeito do assunto tratado à unidade jurisdicionada.
Consoante dito, todas as supostas irregularidades citadas pelo parlamentar, baseadas na reportagem da Folha de São Paulo, foram avaliadas no âmbito da representação objeto do TC Processo 036.323/2021-7, autuada por equipe de fiscalização da SecexSaúde, a partir de acompanhamento realizado por esta unidade técnica com o objetivo de avaliar as medidas de combate adotadas pelo Ministério da Saúde no enfrentamento da Covid-19. 
A representação foi submetida à apreciação do Relator, o qual aquiesceu à proposta formulada, consoante deliberação do Acórdão 3096/2021-TCU-Plenário, da relatoria do ministro Vital do Rêgo, que a julgou, no mérito, improcedente.
CONCLUSÃO
Do exame realizado na seção anterior, concluiu-se que a presente Solicitação do Congresso Nacional (SCN) preenche os requisitos de admissibilidade previstos no art. 38, inciso I, da Lei 8.443/1992, no art. 232, inciso III, do Regimento Interno do TCU e no art. 4º, inciso I, alínea "b", da Resolução - TCU 215/2008, portanto, deve ser conhecida por este Tribunal.
Quanto à auditoria requerida, entende-se que o objeto da demanda da SCN já foi fiscalizado por esta Corte de Contas, mediante a autuação da representação objeto do TC Processo 036.323/2021-7, no âmbito da qual foram tratadas todas as supostas irregularidades constantes da Proposta de Fiscalização e Controle (PFC) 61/2021, oriunda da Comissão de Fiscalização Financeira e Controle da Câmara dos Deputados (CFFC/CD) .
Referida representação foi apreciada pelo TCU mediante o Acórdão 3096/2021-TCU-Plenário, da relatoria do ministro Vital do Rêgo - julgada, no mérito, improcedente - razão por que se entende que houve atendimento integral da SCN, ao tempo que se propõe seja encaminhada à CFFC da Câmara dos Deputados cópia integral do TC Processo 036.323/2021-7 e da deliberação que vier a ser proferida nestes autos. 
PROPOSTA DE ENCAMINHAMENTO 
Diante do exposto, submete-se à consideração superior a presente Solicitação do Congresso Nacional (SCN) , com as seguintes propostas:
conhecer da presente Solicitação do Congresso Nacional (SCN) , por preencher os requisitos de admissibilidade previstos no art. 38, inciso I, da Lei 8.443/1992, no art. 232, inciso III, do Regimento Interno do TCU (RI/TCU) e no art. 4º, inciso I, alínea "b", da Resolução-TCU 215/2008; 
considerar integralmente atendida esta Solicitação do Congresso Nacional (SCN) , nos termos dos artigos 14, inciso IV, e art. 17, inciso II, da Resolução-TCU 215/2008;
c) encaminhar cópia integral do TC Processo 036.323/2021-7 e da deliberação que vier a ser adotada à Comissão de Fiscalização Financeira e Controle da Câmara dos Deputados - CFFC/CD; e
arquivar os autos, nos termos do art. 14, inciso IV, da Resolução-TCU 215/2008.
É o Relatório.

não há.

Não atuou.

SOLICITAÇÃO DO CONGRESSO NACIONAL. MINISTÉRIO DA SAÚDE - MS. SOLICITAÇÃO DE AUDITORIA. INDÍCIOS DE IRREGULARIDADES NA COMPRA DE MÁSCARAS CHINESAS KN-95. PAGAMENTO ANTECIPADO DE R$ 193,4 MILHÕES SEM COMPROVAÇÃO DE ENTREGA DA MERCADORIA. SIMILARIDADE DE OBJETOS TRATADOS NESTA SCN E NO TC 036.323/2021-7. CONHECIMENTO. ENVIO DE CÓPIA INTEGRAL DO REFERIDO PROCESSO À AUTORIDADE SOLICITANTE. ATENDIMENTO INTEGRAL. NOTIFICAÇÃO. ARQUIVAMENTO.

SOLICITAÇÃO DO CONGRESSO NACIONAL (SCN)

Secretaria de Controle Externo da Saúde (SecexSaúde).

Em apreciação, Solicitação do Congresso Nacional - SCN apresentada pelo 1º Vice-Presidente da Comissão de Fiscalização Financeira e Controle da Câmara dos Deputados - CFFC/CD, Deputado Federal Áureo Ribeiro, mediante Ofício 62/2022/CFFC-P, de 25/5/2022, por meio do qual encaminha a Proposta de Fiscalização e Controle - PFC 61/2021, de autoria do Deputado Leo de Brito, requerendo que o TCU investigue a informação de que o Ministério da Saúde - MS teria pago R$ 193,4 milhões antecipados a empresa intermediária por fornecer máscaras chinesas e não teria comprovado seu posterior recebimento.
A Secretaria de Controle Externo da Saúde - SecexSaúde, em pronunciamento uníssono às peças 9 e 10, pugna pelo conhecimento desta SCN para, no mérito, considerando, a seu sentir, que o objeto da presente SCN foi atendido pelo Acórdão 3096/2021-TCU-Plenário, proferido no âmbito do TC Processo 036.323/2021-7, propor que ela seja considerada integralmente atendida, com o envio de cópia integral do referido processo à CFFC/CD.
A presente SCN deve ser conhecida por observar os requisitos de admissibilidade tratados nos arts. 232, inciso III, do RITCU e 4º, inciso I, alínea "b", da Resolução TCU 215/2008.
Com relação ao mérito, acompanho as conclusões e as propostas de encaminhamento sugeridas pela SecexSaúde, razão pela qual adoto os argumentos expendidos em sua instrução de mérito e transcritos no relatório precedente em minhas razões de decidir, sem embargos de trazer à relevo as considerações que se seguem.
A presente SCN funda-se em matéria publicada pelo jornal Folha de São Paulo em 9/10/2021 que noticiou, entre outras, a compra, em abril de 2020, de 200 milhões de unidades de máscaras cirúrgicas e de 40 milhões de máscaras KN-95 provenientes da China, cada um dos dois lotes ao custo de R$ 345,85 milhões. 
O contrato, no valor total de R$ 691,7 milhões, foi assinado com a Global Base Development HK Limited, de Hong Kong, e com a empresa brasileira que a representava, 356 Distribuidora, Importadora e Exportadora.
Prossegue a solicitação esclarecendo que, de acordo com a reportagem, o governo distribuiu máscaras KN-95 impróprias para a utilização por profissionais de saúde, que acabaram sendo estocadas pelos estados e, posteriormente, distribuídas fora dos ambientes hospitalares. Cada máscara KN-95 custou R$ 8,65 aos cofres públicos, mesmo período em que o MS teria comprado máscaras do tipo PFF2 diretamente da fabricante 3M do Brasil por R$ 3,59 a unidade. 
De fato, conforme salientado pela SecexSaúde, a mesma questão ora relatada e para a qual a CFFC/CD requer investigação aprofundada por parte desta Corte de Contas foi objeto da representação autuada no TC Processo 036.323/2021-7.
O processo em questão buscou avaliar os atos que culminaram na assinatura e na execução do Contrato 112/2020, firmado entre o MS e a empresa Global Base Development HK Limited em 8/4/2020, oriundo da Dispensa de Licitação 51/2020, que teve por objeto a aquisição de 200 milhões de máscaras cirúrgicas ao preço unitário de US$ 0,33 e de 40 milhões de máscaras KN-95, ao valor unitário de US$ 1,65.
No âmbito do TC Processo 036.323/2021-7 foi constatado, no essencial, que:
o processo de chamamento público que antecedeu à assinatura do Contrato 112/2020 resultou na apresentação de treze propostas, etapa que contou com algumas pesquisas na internet acerca do valor de mercado das máscaras no varejo, bem como registro de tentativas de negociação dos preços oferecidos, razão pela qual foram considerados adequados os procedimentos adotados pelo MS na escolha das empresas, sem que fossem evidenciadas impropriedades no processo de contratação;
com relação à aquisição das máscaras KN-95, restou comprovado que elas foram devidamente entregues, conforme documentação que integra o processo administrativo SEI 25000.058947/2020-92;
relativamente à adequabilidade para a utilização hospitalar das máscaras KN-95, a exemplo dos modelos de máscaras N95 e PFF2 já adotados no Brasil, a empresa Global Base encaminhou carta acompanhada de evidências de que tais máscaras seriam próprias para utilização pelos profissionais de saúde em ambiente hospitalar não cirúrgico e eram equivalentes às N95 americanas e FFP2 europeias tradicionais, informação confirmada pelas declarações dos fabricantes e pelo laboratório independente Falcão Bauer, credenciado pelo Inmetro, conforme se observa dos Processos Administrativos SEI 25000.040534/2020-51 e 25000.149950/2020-14;
os fabricantes das máscaras KN-95 objeto do Contrato 112/2020 não estavam entre aqueles que foram interditados pela Anvisa, tomando por base monitoramento realizado pela autoridade estrangeira americana, National Institute for Occupational Safety and Health - NIOSH;
no que se refere aos preços de aquisição das máscaras chinesas KN-95, estes, no valor de R$ 8,65 a unidade, estavam superiores aos R$ 3,59 praticados pela 3M, em razão de que no curto intervalo de tempo entre a cotação junto à 3M e a efetiva aquisição, houve uma elevação mundial e repentina da demanda por esse tipo de máscara, devido às novas ondas de contaminação nos EUA e na Europa, sendo difícil, àquela ocasião, a aquisição de máscaras dos tipos N95 (americana) e PFF2 (europeia) ; as pesquisas de preço realizadas pelo MS àquela ocasião apontavam para um valor médio de R$ 16,41 por unidade desse tipo de máscara; e
não foi constatada a ocorrência de pagamento antecipado a fornecedores, no âmbito do Contrato 112/2020, na medida em que os pagamentos só foram realizados após o recebimento, a conferência e o atesto da mercadoria pelos prepostos do Ministério da Saúde, ainda que tal recebimento tenha ocorrido em território chinês.
A par de tais constatações, a representação em relevo foi conhecida para, no mérito, ser considerada improcedente, mediante Acórdão 3096/2021-TCU-Plenário.
Ante o exposto e em consonância com a proposta da unidade instrutiva, pugno para que a presente SCN seja considerada integralmente atendida, nos termos dos arts. 14, inciso IV, e art. 17, inciso II, da Resolução TCU 215/2008, com o envio de cópia integral do TC Processo 036.323/2021-7 à Comissão de Fiscalização Financeira e Controle da Câmara dos Deputados - CFFC/CD.
Com essas considerações, voto para que o Tribunal aprove a minuta de acórdão que ora submeto à consideração deste Colegiado. 
TCU, Sala das Sessões, em 19 de outubro de 2022.
Ministro VITAL DO RÊGO 
Relator